【裁判字號】    94,簡上,315
【裁判日期】    950425
【裁判案由】    給付報酬
【裁判全文】
臺灣臺北地方法院民事判決             94年度簡上字第315號
上  訴  人  庚○○
訴訟代理人  蕭富山律師
複代理人    宋珍芳律師
被上訴人    太平洋房屋仲介股份有限公司
法定代理人  己○○
訴訟代理人  乙○○
            丙○○
上列當事人間請求給付報酬事件，上訴人對於中華民國94年4月2
9日本院94年度簡字第6號第一審判決提起上訴，本院於中華民國
95年4月11日言詞辯論終結，判決如下：
    主      文
上訴駁回。
第二審訴訟費用由上訴人負擔。
    事實及理由
一本件被上訴人之法定代理人原為鄭明智，於本院繫屬中變更為
  己○○，其依民事訴訟法第175條第1項規定聲明承受訴訟，經
  核尚無不合，合先敘明。
二被上訴人主張：上訴人於民國93年11月9日起委由被上訴人仲
  介銷售坐落新竹市○區○○○街103號之房地（下稱系爭房地
  ），雙方並簽訂一般委託契約書，委託期間自93年11月9日起
  至94年1月9日止，委託價格原為新台幣（下同）1,600萬元，
  後經雙方合意，委託價格變更為1,200萬元，被上訴人受委託
  後，即進行有關一切委託事務之執行，於委託期間之內媒介訴
  外人戊○○出價1,200萬元表達購買意願，被上訴人隨即於93
  年12月19日通知上訴人戊○○購買之意思表示，上訴人即承諾
  出價之價格，詎上訴人承諾後竟拒絕履行，經被上訴人多次通
  知並以信函催告，上訴人仍置之不理。上訴人於委託期間內拒
  絕以系爭委託契約所定之委託條件與被上訴人所仲介之買方訂
  立不動產買賣契約，依一般委託契約書第10條第3項第2款之約
  定，上訴人仍應支付被上訴人依委託價4%計算之服務報酬48萬
  元等情。求為命上訴人如數給付並自起訴狀繕本送達翌日起加
  計法定遲延利息之判決。
三上訴人則以：伊於93年11月9日與被上訴人公司員工壬○○簽
  署系爭一般委託契約書，壬○○表明賣方可自行以任何方式出
  售，出售後該契約即行終止，伊乃認為簽立該契約並不負有出
  售房屋之義務，且嗣伊並未與被上訴人合意將委託銷售價格變
  更為1,200萬元，係被上訴人公司員工向伊誆稱為提高看房率
  、方便廣告，伊始簽署契約內容變更合意書，依民法第86條、
  第87條規定，系爭契約內容變更合意書應為無效，另依民法第
  88條、第92條規定亦有得撤銷之情形。又系爭一般委託契約書
  第10條第3項第2款乃定型化契約條款，被上訴人未給予伊合理
  審閱期間，且違反平等互惠原則顯失公平，並與個別磋商條款
  牴觸，依消費者保護法（下稱消保法）第11條之1、第12條第1
  項、第15條規定，應為無效。再上開條款之字體及印刷與其他
  條文相同，伊實難注意其存在及嚴重性，依消保法施行細則第
  12條前段規定，不構成契約之內容，是上訴人不得依系爭一般
  委託契約書第10條第3項第2款請求伊給付報酬。退步言之，縱
  認伊有違約，上開條款係屬損害賠償預定性質違約金之約定，
  伊亦得請求酌減等語置辯。
四原審為被上訴人全部勝訴之判決，上訴人不服，提起上訴，並
  於本院上訴聲明：(一)原判決廢棄。(二)被上訴人在第一審之訴駁
  回。被上訴人答辯聲明：駁回上訴。
五兩造不爭執之事實：
  (一)上訴人於93年11月9日起委由被上訴人仲介銷售系爭房地，
    雙方並簽訂一般委託契約書，委託期間自93年11月9日起至9
    4年1月9日止，委託價格原為1600萬元，嗣於93年12月16日
    簽署委託總價為1,200萬元、1,380萬元之契約內容變更合意
    書。
  (二)被上訴人於委託期間內媒介戊○○出價1,200萬元表達購買
    意願，於93年12月19日通知上訴人，上訴人未與戊○○簽訂
    買賣契約。
  (三)被上訴人曾於93年12月22日以存證信函催告上訴人履行簽約
    。
  (四)上開事實並有一般委託契約書（見原審卷第9-12頁）、契約
    內容變更合意書（見本院卷(一)第84-87頁）、不動產購買意
    願書（見原審卷第14、15頁）、存證信函（見原審卷第16、
    17頁）可稽，堪信為真實。
六本件經本院於94年8月4日與兩造整理之爭點為：(一)系爭93年12
  月16日契約內容變更合意書是否有民法第86條但書規定被上訴
  人明知上訴人無欲為其意思表示所拘束之意而為「無效」之情
  形？(二)系爭93年12月16日契約內容變更合意書是否有民法第87
  條規定通謀虛偽意思示表示而為「無效」之情形？(三)系爭93年
  12月16日契約內容變更合意書是否有民法第92條規定上訴人被
  詐欺而「得撤銷」之情形？(四)系爭93年12月16日契約內容變更
  合意書是否有民法第88條規定上訴人出於錯誤為意思表示而「
  得撤銷」之情形？(五)系爭一般委託契約書第10條第3項第2款是
  否依消保法第11條之1、第12條第1項、第2項第1款、消保法施
  行細則第12條前段、第14條第4款規定而為無效？(六)系爭一般
  委託契約書第10條第3項第2款約定服務報酬是否應予酌減？（
  見本院卷(一)第91頁），茲就兩造爭點分述如下：
  (一)系爭93年12月16日契約內容變更合意書並無民法第86條但書
    規定無效之情形：
    按表意人無欲為其意思表示所拘束之意，而為意思表示者，
    其意思表示，不因之無效。民法第86條前段定有明文。本件
    上訴人雖主張伊並無變更委託銷售底價之意思，其簽署契約
    內容變更合意書僅為方便廣告，並無受其拘束之意思，且為
    被上訴人所明知云云。然查，上訴人既不否認曾於93年12月
    12日、同年12月16日簽署契約內容變更合意書，觀諸該等契
    約內容變更合意書之內容，上訴人已同意變更委託總價，上
    訴人主張其無受其意思表示拘束之意，顯無足採。上訴人雖
    謂該等契約內容變更合意書之委託總價俱為廣告價，然證人
    即被上訴人清大店店長丁○○證稱：上訴人一開始委託公開
    銷售價格為1,600萬元，實際銷售價格為1,500萬元，後來她
    同意對外公開銷售價格降為1,380萬元，實際出售價格降為1
    ,200 萬元（見本院卷(一)第135頁），與證人即被上訴人清大
    店前職員甲○○結證稱：伊曾和丁○○一起和上訴人洽談降
    價以1,200萬元來賣，當場有簽契約內容變更合意書（見本
    院卷(一)第162頁），及證人壬○○結證稱：對外銷售價格是
    委託契約書約定的1,600萬元，但上訴人實際委託價是93年
    11月9日契約內容變更合意書的1,500萬元（見本院卷(一)第16
    0頁背面）等語相符。另參諸被上訴人所提93年11月9日委託
    總價1,500萬元之契約內容變更合意書及93年12月16日委託
    總價1,200萬元之契約內容變更合意書，其上均記載：上述
    價格為願出售之價格，太平洋房屋不得對外公開銷售（見本
    院卷第84、86頁），而93年12月16日委託總價1,380萬元之
    契約內容變更合意書則無此備註，果如上訴人所言該等契約
    內容變更合意書所載俱為廣告價，則何須註明不得對外公開
    銷售等語？足見兩造就系爭房地委託銷售底價確已達成變更
    為1,200萬元之合意。至金額1,200萬元之契約內容變更合意
    書之序號雖在金額1,380萬元之契約內容變更合意書之前，
    惟前者乃銷售底價，後者乃廣告價已如前述，則其序號前後
    就上訴人已變更銷售底價為1,200萬元乙節並無影響。上訴
    人主張其無變更委託銷售價格之意思，並為被上訴人所明知
    ，該等契約內容變更合意書均屬無效，要無足取。
  (二)系爭93年12月16日契約內容變更合意書並無民法第87條規定
    無效之情形：
    按表意人與相對人通謀而為虛偽意思表示者，其意思表示無
    效。民法第87條第1項前段定有明文。又按所謂通謀虛偽意
    思表示，係指表意人與相對人雙方故意為不符真意之表示而
    言，若僅一方無欲為其意思表示所拘束之意而表示與真意不
    符之意思者，即難指為通謀而為虛偽意思表示。最高法院50
    年台上字第421號判例參照。經查，本件兩造就系爭房地委
    託銷售底價確已達成變更為1,200萬元之合意業如前述，且
    上訴人一方縱無欲為其意思表示所拘束之意，依上開判例意
    旨，亦不得主張其為通謀虛偽意思表示而為無效，是系爭契
    約內容變更合意書應為有效，上訴人此部分之主張殊非有據
    。
  (三)系爭93年12月16日契約內容變更合意書並無民法第88條規定
    得撤銷之情形：
    按意思表示之內容有錯誤，或表意人若知其事情即不為意思
    表示者，表意人得將其意思表示撤銷之。但以其錯誤或不知
    事情，非由表意人自己之過失者為限。民法第88條第1項定
    有明文。是依上開規定表意人得撤銷之者，以其錯誤係關於
    意思表示之內容為限（最高法院43年台上字第570號判例參
    照）。又所謂「表意人若知其情事，即不為意思表示」，係
    指表意人雖知表示行為之客觀意義，但於行為時，誤用其表
    示方法之謂。經查，本件兩造既已就委託銷售底價變更為1,
    200萬元乙節達成合意，即無意思表示內容錯誤之可言，亦
    與上開條項得撤銷意思表示錯誤之要件不符，上訴人自不得
    任意撤銷其意思表示。
  (四)系爭93年12月16日契約內容變更合意書並無民法第92條規定
    得撤銷之情形：
    按民事法上所謂詐欺云者，係謂欲相對人陷於錯誤，故意示
    以不實之事，令其因錯誤而為意思之表示。被詐欺而為意思
    表示者，依民法第92條第1項之規定，表意人固得撤銷其意
    思表示，惟主張被詐欺而為表示之當事人，應就此項事實負
    舉證之責任。最高法院著有18年上字第371號、44年台上字
    第75號判例可參。上訴人主張被上訴人以一般委託契約書並
    無絕對拘束力為由誆騙伊簽署，再利用伊心防已卸，輔以協
    助業績套交情，趁伊夜晚回家無心商談之際，令伊簽署契約
    內容變更合意書，係受詐欺而為意思表示云云，已為被上訴
    人所否認，自應由上訴人就該有利於己之事實負舉證之責。
    經查，本件兩造所訂立者為一般委託銷售契約，並非專任委
    託銷售契約，業經證人即上訴人友人辛○○及證人壬○○證
    明屬實（見本院卷(一)第137頁背面、第160面背面），系爭一
    般委託契約固未如專任委託銷售契約，約定賣方即上訴人自
    行出售、經第三人介紹出售或另行委託他人仲介時仍應給付
    上訴人服務報酬，惟第10條第3項第2款仍約定於委託期限賣
    方即上訴人如拒絕以委託條件與被上訴人所仲介之買方訂立
    買賣契約時，上訴人仍應支付服務報酬（見原審卷第11頁）
    ，此與證人壬○○所證：一般委託契約書出賣人也可以自己
    賣，但如果被上訴人先找到符合委託條件之買受人，上訴人
    就不能拒絕簽約，否則還是要給付報酬等語相符（見本院卷
    (一)第161頁），是依兩造所訂立之委託銷售契約，上訴人雖
    得自行出售或委託他人出售，惟上訴人仍應受系爭一般委託
    契約之拘束，尚難以上訴人主觀認知之錯誤，遽謂被上訴人
    有詐欺之行為。此外，上訴人並未提出其他證據證明被上訴
    人有以詐術欺騙上訴人致其陷於錯誤而簽立契約內容變更合
    意書之情形，則其主張得依民法第92條第1項規定撤銷其意
    思表示，洵非有據。
  (五)系爭一般委託契約書第10條第3項第2款並無消保法第11條之
    1、第12條第1項、第2項第1款、消保法施行細則第14條第4
    款、消保法第15條、消保法施行細則第12條前段規定為無效
    之情形：
    1.按企業經營者與消費者訂立定型化契約前，應有30日以內
      之合理期間，供消費者審閱全部條款內容。違反前項規定
      者，其條款不構成契約之內容。但消費者得主張該條款仍
      構成契約之內容。中央主管機關得選擇特定行業，參酌定
      型化契約條款之重要性、涉及事項之多寡及複雜程度等事
      項，公告定型化契約之審閱期間。消保法第11條之1規定
      甚明。上開規定係於92年1月24日所增訂，立法理由在於
      維護消費者知的權利，使其於訂立定型化契約前，有充分
      了解定型化契約條款之機會。如消費者已有詳細審閱契約
      之機會，該條之保護目的已達；況於現代交易型態下，許
      多交易機會稍縱即逝，對消費者而言，時效掌握之重要性
      未必低於契約審閱權，消費者若已藉由其他方式瞭解契約
      內容，或基於其他考量，而決定放棄審閱期間以爭取交易
      機會，若強令所有以定型化約款進行之交易均需嚴格遵守
      審閱期間，無異使交易遲延，消費者可能因而坐失商機，
      未必盡屬有利。易言之，若消費者於簽約審閱契約條款內
      容之期間，雖未達規定期間，惟企業經營者未有妨礙消費
      者事先審閱契約之行為，消費者有充分了解契約條款之機
      會，且於充分了解後同意與企業經營者成立契約關係，基
      於其他考量而選擇放棄審閱期間者，要僅係消費者自行放
      棄權利，法無禁止拋棄之明文，則在現代私法自治及契約
      自由原則之下，並無不可，消費者事後始以審閱契約條款
      內容之期間未達規定期間，主張契約條款不構成契約之內
      容，其行使權利顯然違反民法第148條第2項所定誠信原則
      ，應認消費者不得再為此主張。本件上訴人為消費者，被
      上訴人則係以提供服務之企業經營者，渠等簽訂之系爭一
      般銷售契約書應有消保法之適用，合先敘明。上訴人辯稱
      被上訴人公司之職員未予伊機會審閱契約內容，亦未向伊
      說明契約內容，即令伊於系爭一般委託契約書簽名，契約
      應為無效云云。經查，上訴人為65年11月27日出生，中華
      大學畢業，在公司擔任業務員，為已有相當社會歷練之成
      年人，與被上訴人間又無任何權力隸屬關係，若對契約內
      容有不了解，衡情當會向被上訴人之承辦人員問明，而無
      於不清楚契約之權義關係下即草率於契約上簽名之理，且
      依證人辛○○、壬○○所證，簽約過程雖不到半小時，惟
      證人壬○○當場有提出契約交上訴人審閱，上訴人亦大致
      瀏覽，且上訴人於簽約前縱未取得上開文件審閱3日，惟
      壬○○並無妨礙其閱覽之行為，上訴人更有其友人辛○○
      在旁協助了解條款內容，縱於簽約前有審閱期不足之問題
      ，亦因上訴人簽約後帶回複本，於3日內有充分審閱及詢
      問他人之機會而予補正。然上訴人不惟於事後未提出審閱
      期間不足之問題，猶於1個月後之93年12月13日、同年12
      月16日簽署契約內容變更合意書，足認上訴人之契約審閱
      權已獲得充分保障。上訴人再事爭執一般委託契約書第10
      條第3項第2款違反消保法第11條之1規定，應不構成契約
      之內容，殊非可取。
    2.次按定型化契約中之條款違反誠信原則，對消費者顯失公
      平者，無效；定型化契約中之條款有違反平等互惠原則者
      ，推定其顯失公平。消保法第12條第1項、第2項第1款分
      別規定甚明。足見定型化契約條款具備「違反誠信原則」
      及「對消費者顯失公平」二要件，即屬無效。又依消保法
      施行細則第13條規定，定型化契約條款是否違反誠信原則
      ，對消費者顯失公平，應斟酌契約之性質、締約目的、全
      部條款內容、交易習慣及其他情事判斷之。本件上訴人主
      張一般委託契約書第10條第3項第2款乃違約金之約定，該
      約定與上訴人履約時應給付被上訴人之服務報酬一致，上
      訴人違約時顯負擔不相當之賠償責任，且系爭一般委託契
      約書就被上訴人未達委託條件之情形毫無違約懲罰或賠償
      之約定，已違反平等互惠原則，對上訴人顯失公平，故該
      第10條第3項第2款應屬無效云云。經查，系爭一般委託契
      約書第10條第3項第2款係就被上訴人得請求之服務報酬所
      為約定，非屬損害賠償或違約金，上訴人主張該條係違約
      金之約定，已有未合。其次，上訴人簽訂系爭一般委託契
      約書，委託被上訴人仲介銷售系爭房地，被上訴人則本於
      其委託提供系爭房地之市場調查、廣告企劃、買賣交涉、
      諮商服務、差旅出勤等仲介服務，上訴人本應於委託事務
      達成時給付被上訴人委託報酬，此為系爭一般委託契約書
      第10條第1項所明定，惟倘被上訴人已依上訴人委託條件
      仲介買方，應認其已履行受託義務，本得依約請求上訴人
      給付報酬，上訴人如拒絕與買方訂約，顯已違反其契約義
      務而使其給付報酬之條件不成就，不僅被上訴人因仲介買
      賣所支出之勞力、費用歸於徒勞，亦喪失可請求買方給付
      按購買總價2%計算報酬之機會，則系爭一般委託契約書第
      10條第3項第2款約定於此情形上訴人仍應給付同條第1項
      約定之報酬，並無違反誠信原則及對上訴人顯失公平之處
      。從而，上訴人主張系爭一般委託契約書第10條第3項第2
      款依消保法第12條第1項、第12條第2項第1款應為無效，
      尚難採信。
    3.第按定型化契約中之定型化契約條款牴觸個別磋商條款之
      約定者，其牴觸部分無效。消保法第15條亦有明定。上訴
      人另主張伊簽署系爭一般委託契約書之真意，係於委託銷
      售期間可自行出售或委託第三人出售，則系爭一般委託契
      約書自無拘束上訴人之效力，其中第10條第3項第2款約定
      已牴觸兩造另行磋商約定之條款，應屬無效云云。然查，
      兩造所訂立者為一般委託契約書，並非專任委託銷售契約
      ，於委託期間內上訴人可自行出售或委託第三人出售，此
      固為被上訴人所不爭執，然並非表示系爭一般委託契約書
      對上訴人即無拘束力。又本件兩造所訂一般委託契約書之
      約款俱屬定型化契約條款，並無契約當事人個別磋商而合
      意之契約條款，則上訴人主張有所謂定型化契約條款牴觸
      個別磋商條款之情形，顯有未合。且一般委託銷售契約，
      雖不若專任委託銷售契約，有委託人於委託期間內，自行
      將契約不動產標的出售或另行委託第三人仲介，委託人仍
      應支付約定服務報酬之約定，然於委託期間內，倘上訴人
      尚未自行出售或委託第三人仲介出售，被上訴人已依委託
      條件為上訴人覓得買方時，上訴人如拒絕與之訂立買賣契
      約，依系爭一般委託契約書第10條第3項第2款約定上訴人
      仍須給付服務報酬，亦與上訴人可另行出售或委託他人出
      售之約定並無牴觸。準此，上訴人主張上開條款依消保法
      第15條規定應為無效，亦非有據。
    4.末按定型化契約條款因字體、印刷或其他情事，致難以注
      意其存在或辨識者，該條款不構成契約之內容。但消費者
      得主張該條款仍構成契約之內容。消保法施行細則第12條
      定有明文。本件上訴人又主張系爭一般委託契約書第10條
      第3項第2款之字體與印刷與其他條文完全相同，致上訴人
      難以注意其存在或辨識其嚴重性云云。惟查，系爭一般委
      託契約書條款只有14條，內容非屬繁雜，且所有條文俱以
      相同字體顯示，其中第10條第3項第2款並無因字體、印刷
      或其他情事而有難以注意其存在或辨識之情形，上訴人主
      張該條款不構成契約之內容，委無足取。
  (六)系爭一般委託契約書第10條第3項第2款約定之服務報酬是否
    應予酌減：
    上訴人主張系爭一般委託契約書第10條第3項第2款約定雖名
    為服務報酬，實為違約金之約定，依民法第252條規定應予
    酌減云云。經查，本件被上訴人係依系爭一般委託契約書第
    10條第3項第2款請求上訴人給付報酬，並非請求給付違約金
    ，自無民法第252條：「約定之違約金額過高者，法院得減
    至相當之數額。」規定之適用，上訴人請求法院予以酌減，
    要非可採。
七綜上所述，依一般委託契約書第10條第3項第2款約定，委託期
  限內，賣方即上訴人如拒絕以委託條件與被上訴人仲介之買方
  訂立不動產買賣契約時，上訴人仍應給付被上訴人依第10條第
  1項約定之服務報酬，而依第10條第1項約定服務報酬係以成交
  價4%計算，本件上訴人委託銷售之價格為1,200萬元，戊○○
  願承購之價格亦為1,200萬元，已達上訴人委託銷售之價格，
  依前開條項之約定，自應給付服務報酬48萬元（12,000,000
  ×4%＝480,000）。從而，被上訴人依上開約定請求上訴人給
  付48萬元及自起訴狀繕本送達翌日即94年3月12日起至清償日
  止，按週年利率5%計算之利息，為有理由，應予准許。原審判
  命上訴人如數給付，並依職權宣告假執行，於法並無不合。上
  訴意旨指摘原判決不當，求予廢棄改判，為無理由，應予駁回
  其上訴。
八又本件為判決基礎之事證已臻明確，本院經逐一審酌兩造所提
  其餘攻擊、防禦方法，均與前開論斷結果無礙，爰不再一一論
  述，併此敘明。
據上論結，本件上訴為無理由，依民事訴訟法第436條之1第3項
、第449條第1項、第78條，判決如主文。
中    華    民    國    95    年    4     月    25    日
                  民事第四庭審判長法  官  林麗玲
                                  法  官  林玲玉
                                  法  官  劉又菁
以上為正本係照原本作成
本判決不得上訴
中    華    民    國    95    年    4     月    26    日
                                  書記官  楊勝欽


司法院資訊處製作；財團法人民間司法改革基金會備份。
